【裁判字號】    96,訴,790
【裁判日期】    971030
【裁判案由】    侵權行為損害賠償
【裁判全文】
臺灣臺南地方法院民事判決               96年度訴字第790號
 原      告  甲○○
 訴訟代理人  彭大勇律師
             林士龍律師
 被      告  乙○○
 訴訟代理人  陳文忠律師
             蔡青芬律師
上列當事人間請求侵權行為損害賠償事件，經本院於民國97年10
月23日言詞辯論終結，判決如下：
    主  文
被告應給付原告新台幣壹拾萬元，及自民國九十五年十二月二十
九日起至清償日止，按週年利率百分之五計算之利息。
被告應於本件判決確定後三十日內，將如附件所示之道歉啟事內
容，以WORD十號字體刊登於中華日報臺南地區之地方版壹日。
原告其餘之訴駁回。
訴訟費用由被告負擔二分之一，餘由原告負擔。
本判決第一項得假執行；但被告如於執行標的物拍定、變買或其
他執行程序終結前，以新台幣壹拾萬元，為原告預供擔保，得免
為假執行。
原告其餘假執行之聲請駁回。
    事實及理由
一、按訴狀送達後，原告不得將原訴變更或追加他訴，但請求之
    基礎事實同一者，不在此限，民事訴訟法第255條第 1項第3
    款定有明文。查本件原告於民國95年12月25日提起本件訴訟
    ，其原聲明請求判決：「被告應給付新台幣（下同）1,000,
    000 元及自起訴狀繕本送達翌日起至清償日止，按週年利率
    百分之五計算利息」（見本院95年度簡附民字第115號卷第1
    頁），嗣於96年9月6日民事追加狀及本院97年10月23日言詞
    辯論期日時，追加請求判決：「被告應於本件判決確定30日
    內，在中華日報第一版下半頁及中國時報廣告版，以長37公
    分、寬8公分之篇幅刊登如附表所示道歉啟示1日。」（見本
    院卷第28及88頁），被告雖當庭表示不同意，然其所主張係
    基於同一侵權行為事實而請求不同之損害賠償方法，其請求
    之基礎事實同一，揆諸前揭規定，應予准許，合先敘明。
二、原告主張：
  (一)被告乙○○係第五屆台南縣永康市西勢里里長候選人，其登
    記號碼為一號，為求順利當選，明知西勢里僅有二位里長候
    選人，竟基於意圖使甲○○不當選及散布於眾之概括犯意及
    侵害原告名譽之侵權行為故意，於其所簽名之三號戰報上，
    以漫畫方式，在文宣之左下角人物側背之袋及右手文件畫上
    「$」符號，並以顯著粗大字體寫上「買票」，而「買」與
    「票」二字間則有２號字體，並於人物衣服中央寫上與其對
    手姓氏「尤」同音之「油」字，該文宣上另以文字書寫「選
    舉沒師父，人噥講用錢買都有呀哩以嗲．．．」、「又擱用
    買這步哦？」、「買買咧，先乎過關再擱來打算」、「噓～
    ～～這屆呼買，咱攏麥投呼伊」、「咱攏全力支持乙○○
    」等語之文字及圖畫散佈於里民，傳播甲○○會用買票以求
    當選之不實事項而不利甲○○之競選，且使眾多選民可能因
    此懷疑原告之操守，而使原告之名譽受損甚鉅，進而貶低社
    會評價，且使選舉公正性遭到破壞。而被告亦因該行為經台
    灣高等法院台南分院刑事庭判決有罪確定
  (二)本件被告製作散發內容不實之上開選舉宣傳海報，故意不法
    侵害原告之名譽，致使原告名譽遭受極大之損傷，而原告形
    象清新務實，被告卻無任何憑據即以詆毀原告名譽之非法方
    法攻擊原告，足見其惡性重大，且被告否認犯行，更進一步
    於被訴後即以其不動產向銀行貸款新台幣 3,330,000元以避
    免遭原告求償，顯見其毫無悔意，請鈞院斟酌被告之行為對
    原告名譽造成之損害而判賠精神慰撫金1,000,000元，稍堪
    撫慰。又見到該不實海報者估計至少有上千名以上之里民，
    為求能使其等知悉原告之清白係遭被告不法侵害，原告請求
    被告在中華日報、中國時報刊登道歉啟事係屬必要且適當，
    且不違比例原則。
  (三)聲明：
    1.被告應給付原告 1,000,000元，暨自起訴狀繕本送達翌日
      起迄清償日止，按年息百分之五計算之利息。
    2.被告應於本件判決確定30日內，在中華日報第一版下半頁
      及中國時報廣告版，以長37公分、寬 8公分之篇幅刊登如
      附表所示道歉啟事1日。
    3.訴訟費用由被告負擔。
    4.原告願供擔保請准宣告假執行。
三、被告則抗辯：
  (一)本件被告於95年 5月間因參加永康市西勢里里長選舉所設計
    散發之三號選舉戰報固經鈞院、台南高分院、最高法院判決
    認定有誹謗原告之情事，為被告否認該選舉戰報對原告造成
    名譽損害，原告若主張名譽受損害，仍應依法就其名譽受有
    如何之損害負舉證責任（最高法院90年台上字第2283號判決
    參照）。
  (二)本件兩造所參與之95年 5月23日之永康市西勢里里長選舉，
    乃地方選舉中最小規模之選舉，依台南縣里長選舉候選人競
    選經費最高限額之規定永康市西勢里里長選舉最高經費為11
    6,000元，本件原告縱有損害亦屬輕微，其請求100萬元及於
    中華日報、中國時報刊登道歉啟事，實與其所受損害顯非相
    當。又本件被告目前罹息恐慌症、自律神經失調症、憂鬱型
    精神官能症等病症，身體狀況十分惡劣，再加以本件刑事部
    分因判決被告有罪確定，被告遭褫奪公權一年，而無法再繼
    續擔任里長職務，原告要求被告賠償 100萬元及於中華日報
    、中國時報刊登道歉啟事，實非有理。
  (三)聲明：
    1.原告之訴暨假執行之聲請均駁回。
    2.訴訟費用由原告負擔。
    3.被告如受不利判決，願預供擔保請准免予宣告假執行。
四、經查原告主張：兩造同為第五屆台南縣永康市西勢里里長候
    選人，競選期間，被告於其所簽名之三號戰報上，以漫畫方
    式，在文宣之左下角人物側背之袋及右手文件畫上「$ 」符
    號，並以顯著粗大字體寫上「買票」，而「買」與「票」二
    字間則有２號字體，並於人物衣服中央寫上與其對手姓氏「
    尤」同音之「油」字，該文宣上另以文字書寫「選舉沒師父
    ，人噥講用錢買都有呀哩以嗲．．．」、「又擱用買這步哦
    ？」、「買買咧，先乎過關再擱來打算」、「噓～～～這屆
    呼買，咱攏麥投呼伊」、「咱攏全力支持乙○○」等語之
    文字及圖畫散佈於里民之事實，業據其提出被告 3號戰報一
    件為證（前揭簡附民卷第 6頁），並為被告所不爭執，自堪
    認原告主張之上開事實為真正。
五、被告否認該選舉戰報對原告造成名譽損害，並辯稱：原告若
    主張名譽受損害，仍應依法就其名譽受有如何之損害負舉證
    責任云云，是本件所應審究者，是被告散佈上開戰報是否造
    成原告名譽之損害？經查：
  (一)按政府為端正選風，除雷厲風行宣導投票行賄、受賄行為之
    不法，並積極查緝買票行為，以使選民皆能選賢與能，而參
    選者莫不以清白參選自居，且近年來，民主意識抬頭及選民
    素質提高，選民珍惜其自身之選舉權，皆能選賢與能，而唾
    棄從前買票文化，是候選人如有買票賄選之行為，常遭選民
    所不恥，況且，本件台南縣永康市西勢里里長選舉之候選人
    僅有被告乙○○及原告甲○○二名，其選舉人數為4,471 票
    ，是候選人買票賄選之傳聞，自會造成其名譽之損害，進而
    嚴重影響其選舉結果，應無疑義。
  (二)經觀諸被告之上揭 3號戰報文宣上以漫畫方式，在文宣之左
    下角男性人物側背之袋子畫上清晰粗體「＄」符號並於該男
    子右手文件畫上多個「＄」符號，且以顯著粗大字體寫上「
    買票」二字，而「買」與「票」二字中間則有「２」號字體
    ，並於人物衣服中央寫上與甲○○姓氏同音之「油」字，該
    「油」字及「2」號字體均足以影射登記第2號候選人甲○○
    ，另「＄」符號乃代表金錢之意，該男子所著衣服上復寫上
    與原告甲○○姓氏同音之「油」字，並佐以文字書寫「選舉
    沒師父，人噥講用錢買都有呀哩以嗲…」、「買買咧…先乎
    過關再擱來打算」等文字以表示該文宣中之男性所陳述的話
    語，而第五屆臺南縣永康市西勢里里長候選人僅有二名，除
    登記第1號之被告外，僅有登記第2號之原告甲○○參選，且
    為男性等情，是上開3號戰報文宣所指「2」號字體及男性人
    物，均足以影射登記第2號候選人即原告甲○○，已甚明確
    ，而由上揭 3號戰報文宣上之漫畫、文字內容，亦均足以使
    人聯想登記候選人第 2號甲○○會用選舉買票方式以求當選
    之情。再參以， 3號戰報文宣上右下角另繪有群眾數人望著
    前述男子言及「又擱用買這步喔？」、「噓～～～這屆呼買
    ，咱攏麥投乎伊…」、「咱攏全力支持乙○○」等語以示
    該等大眾投票權之行使不為該肩背「＄」袋子，身穿「油」
    字衣服，手持繪滿「＄」並寫上「買２票」文件之男子之買
    票行為所影響，與戰報上所繪男子言行之情節相互勾稽，更
    足認戰報上係用以表示該等選民洞悉充滿「＄」符號之「２
    」號之「油」姓候選人買票之事實，而堅定全力支持登記第
    1 號候選人之被告乙○○之情，是上揭文宣已明顯影射原告
    告訴人競選買票，自足生損害原告之名譽，應可認定。
  (三)被告雖於被訴妨害名譽刑事案件中辯稱：人物衣服中央所書
    寫之「油」字係指西勢里民加油之意，且呼籲選民勿受買票
    影響及一旦發現買票應打電話檢舉以領取選舉獎金，並非指
    摘甲○○買票之意味云云。惟依目前國內多數通用語言語法
    ，均未有將「加油」之表達省略以「油」字表達之習慣或潮
    流。且參以，上揭文宣右上角固繪製有似民間包青天圖案，
    並記載電話號碼及獎金金額，惟綜觀整份文宣，依通常情形
    均足資令人瞭解文宣上所暗示第 2號候選人買票，且為選民
    所洞悉，而支持第 1號候選人即被告之意，如再佐以上揭繪
    製之民間包青天圖案、電話號碼及獎金金額文字，亦係表明
    檢舉上揭買票之事實，自難僅以右上角之圖案及檢舉電話、
    獎金，即可認被告僅係單純提醒選民如有賄選應檢舉之意。
    另上揭文宣既已具體指摘買票之情事，自非調侃、揶揄之以
    抽象之文字形容或描述譏諷之情形所可比擬，是被告前揭所
    辯，不足採信。
  (四)再觀之上揭 3號戰報乃被告參選臺南縣永康鄉西勢里里長選
    舉所製作，被告並坦承於95年 5月23日候選人號次抽籤後之
    當日，隨即自行在臺南縣永康鄉西勢里內散布予選舉人約五
    、六百張等情，業據被告於刑案審理時陳明無訛，是其有影
    射對手即 2號候選人甲○○賄選之意，亦為顯然。被告既然
    參選臺南縣永康鄉西勢里里長選舉，該里里長之應選名額僅
    一名，被告自係志在必得，而該戰報既係描述另一競選對手
    即原告甲○○之文宣，依該戰報之內容及發送時間乃於競選
    期間觀之，並綜以該戰報係發送於選舉人等情，被告發送該
    戰報確係基於不法侵害原告名譽之故意，至為明確。
  (五)此外，被告以上揭 3號戰報影射原告會用買票以求當選之不
    實事項等文字及圖畫之文宣散佈於里民之行為，經本院及台
    灣高等法院台南分院刑事庭審理結果，認被告之上開犯行，
    ，成立公職人員選舉罷免法第92條之誹謗罪，事證明確，而
    判處有期徒刑六月（減為三月），並經最高法院駁回被告之
    上訴而確定在案，此經本院調閱本院95年度訴字第1534號、
    台灣高等法院台南分院97年度上更(二)字第 128號及最高法院
    97 年度台上字第4458號刑事卷查明無訛。
  (六)綜上所述，本件被告製作散發內容不實之上開選舉宣傳海報
    ，故意不法侵害原告之名譽，應可認定。
六、至被告另抗辯：原告請求被告賠償 100萬元及於中華日報、
    中國時報刊登道歉啟事，實非有理，亦不相當云云。是本件
    次應審酌者為：原告請求之非財產上損害賠償金額是否過高
    ；原告請求被告登報道歉以回復名譽，是否必要？茲查：
  (一)按因故意或過失，不法侵害他人之權利者，負損害賠償責任
    ；又不法侵害他人之身體、健康、名譽、自由、信用、隱私
    、貞操，或不法侵害其他人格法益而情節重大者，被害人雖
    非財產上之損害，亦得請求賠償相當之金額。其名譽被侵害
    者，並得請求回復名譽之適當處分，民法第184條第1項前項
    、第195條第1項分別定有明文。
  (二)查被告傳述不實事項，侵害原告之名譽，業經本院認定如前
    。又觀諸被告所散發關於影射原告買票賄選之內容，依一般
    社會觀念作一客觀判斷，均足使眾多選民可能因此懷疑原告
    之操守，而對原告之人格、名譽產生懷疑及不良印象，足以
    貶損其社會地位之評價，是被告所為顯亦損害原告之名譽，
    致使原告受有精神上之損害，亦堪認定。是原告依前揭規定
    請求被告賠償非財產上損害，並請求被告為回復名譽之適當
    處分，均屬有據。
  (三)茲審酌原告得請求被告賠償之內容如下：
  1.非財產上損害賠償：
    (1)按身體、自由、名譽被侵害者，關於非財產上之損害，加
      害人雖應負賠償責任，但以相當之金額為限，民法第 195
      條第 1項定有明文，惟所謂相當，自應以實際加害情形與
      其名譽影響是否重大，及被害者之身分地位與加害人經濟
      狀況等情狀定之；又慰藉金之賠償須以人格權遭遇侵害，
      使精神上受痛苦為必要，其核給之標準因與財產上損害之
      計算不同，然非不可斟酌雙方身分資力與加害程度，及其
      他各種情形核定相當之數額（最高法院47年臺上字第1221
      號、51臺上第223號判例意旨可資參照）。
    (2)又按近年選舉期間，候選人為求勝選，口水漫攻擊等惡
      質文化瀰漫，不僅侵害候選人及其家屬之隱私權，造成人
      身、精神上之嚴重傷害，亦影響選舉之公平性，此等歪風
      應予遏止，查被告以選舉文宣之方式，散佈予里民，對原
      告名譽造成損害，雖被告辯稱：本件兩造所參與之永康市
      西勢里里長選舉，乃地方選舉中最小規模之選舉，依台南
      縣里長選舉候選人競選經費最高限額之規定永康市西勢里
      里長選舉最高經費為 116,000元，本件原告縱有損害亦屬
      輕微云云，然被告之上開侵權行為並不因選舉規模大小而
      有別，反觀因此次選舉規模小，95年 6月10日投票結果：
      選舉人數為4471票，被告乙○○得票數為1298票，原告甲
      ○○之得票數為 666票，上開侵權行為更容易對選舉之公
      平性產生影響，足見造成原告名譽之損害程度非輕。本院
      並審酌原告現擔任立法委員國會助理，月薪約50,000元；
      被告則現任里長，業據兩造分別陳明在卷，並有原告提出
      之助理證 1件附卷可稽（本院卷第17頁），又原告並無任
      何財產，而被告下則有房屋、土地等不動產各1筆及汽車1
      輛，有兩造之稅務電子閘門財產所得調件明細表 2件在卷
      可稽（本院卷第61至64頁）。再參以，被告目前罹患恐慌
      症、自律神經失調症、憂鬱型精神官能症等病症，身體狀
      況不佳，有診斷證明書3紙附卷可憑（本院卷第109至111
      頁），經本件刑事部分因判決被告有罪確定，被告遭褫奪
      公權 1年，而無法再繼續擔任里長職務等情，本院綜合上
      開兩造之職業、收入情形、身分、地位、經濟能力，及被
      告所為之侵權行為，造成原告名譽、精神之損害程度等一
      切情狀，認原告請求被告賠償非財產上損害1,000,000 元
      ，尚屬過高，應予核減為 100,000元，方屬公允，逾此金
      額之請求，為無理由，不應准許，應予駁回。
  2.回復名譽之適當處分：
    (1)按不法侵害他人之名譽者，被害人雖非財產上之損害，亦
      得請求賠償相當之金額，並得請求為回復名譽之適當處分
      ，民法第195條第1項固定有明文。惟「名譽」為個人在社
      會上享有一般人對其品德、聲望或信譽等所加之評價，屬
      於個人在社會上所受之價值判斷，其被侵害之損失，非如
      財產損失之有價額可得計算，究竟如何始為回復名譽之適
      當處分，即應由法院斟酌情形認定之（最高法院93年度臺
      上字第 829號判決意旨參照）。
    (2)查被告以前述手段侵害原告之名譽，迄今仍未對外以道歉
      或其他適當之方式回復原告之名譽，是原告所受之損害仍
      屬存在，則原告請求被告將如附件所示之道歉啟事以刊登
      報紙道歉方式，作為回復名譽之方法，尚屬妥適，應予准
      許。又關於如附件所示之道歉啟事於登報時之字體、報別
      、版面、刊登天數部分，原告固主張被告應將如附件所示
      之道歉啟事內容，被告應於本件判決確定30日內，在中華
      日報第1版下半頁及中國時報廣告版，以長37公分、寬8公
      分之篇幅刊登如附表所示道歉啟事一日。惟查，原告雖曾
      參加永康市西勢里里長選舉，現職立法委員國會助理，有
      一定之社會地位，然尚非屬全國性知名之公眾人物，且被
      告製發之 3號戰報文宣亦僅散佈予該里里民，上開侵害原
      告名譽之文宣，其散布範圍不大，期間亦非長久，本院斟
      酌原告遭受損害之範圍以臺南地區為限，認為被告將如附
      件所示之道歉啟事內容，以word10號字體刊登於發行地為
      台南之中華日報臺南地區之地方版 1日，已足回復原告之
      名譽。原告逾此部分所為之請求，已逾越回復名譽之必要
      範圍，核無必要，應予駁回。
  (四)末按給付無確定期限者，債務人於債權人得請求給付時，經
    其催告而未為給付，自受催告時起，負遲延責任，民法第22
    9條第2項定有明文；又遲延之債務，以支付金錢為標的者，
    債權人得請求依法定利率計算之遲延利息。但約定利率較高
    者，仍從其約定利率；而應付利息之債務，其利率未經約定
    ，亦無法律可據者，週年利率為百分之5；亦分別為同法第2
    33條第1項及第203條所明定。查本件原告請求被告給付之金
    額，並未定有給付之期限，且未約定利率，則原告請求自附
    帶民事起訴狀繕本送達被告之翌日起，按週年利率百分之 5
    計算之利息，並未逾上開規定之範圍，自無不合；又原告之
    附帶民事起訴狀繕本係於年95年12月28日經被告當庭簽收（
    簡附民卷第 3頁），則原告請求被告給付自95年12月29日起
    至清償日止，按週年利率百分之5計算之利息，洵屬正當。
七、綜上所述，原告依據侵權行為之法律關係，請求被告給付如
    主文第1項所示之金額，並為主文第2項所示回復名譽之適當
    處分，為有理由，應予准許，逾此所為之請求，為無理由，
    應予駁回。
八、原告雖陳明願供擔保，請准宣告假執行，惟查，本判決所命
    第1項給付之金額並未逾50萬元，應依民事訴訟法第389條第
    1項第 5款依職權宣告假執行，並依同法第392條第2項、第3
    項規定，依被告陳明願供擔保而酌定相當之相額，宣告免為
    假執行。至原告其餘假執行之聲請，因其已受敗訴之判決而
    失所附麗，應併予駁回。又原告請求將附件所示之道歉啟事
    內容，以刊登報紙道歉之聲明部分，固亦陳明願供擔保聲請
    宣告假執行，惟按關於財產權之訴訟，原告得陳明在執行前
    可供擔保以代釋明而聲請宣告假執行，民事訴訟法第 390條
    定有明文，可見此係限於關於財產權之請求，始有該聲請假
    執行條文之適用，本件原告請求被告刊登報紙道歉以回復名
    譽部分，核其性質，應屬非財產權之訴訟（最高法院93年度
    臺抗字第 560號裁定意旨參照），則原告此部分之請求，尚
    不得聲請供擔保宣告假執行，是原告此部分假執行之聲請，
    於法未合，應併予駁回。
九、據上論結，本件原告之訴為一部有理由，一部無理由，依民
    事訴訟法第79條、第389條第1項第5款、第392條第2項、第3
    項，判決如主文。
中    華    民    國    97    年    10    月    30    日
                  民事第一庭  法  官   蔡美美
以上正本係照原本所作成。
如不服本判決，應於送達後二十日內，向本院提出上訴狀並陳明
上訴理由，如於本判決宣示後送達前提起上訴者，應於判決送達
後二十日補提上訴理由狀（須附繕本）。
中    華    民    國    97    年    11    月     3    日
                               書記官   謝明達
附件：
道歉啟事：
「道歉人乙○○於民國95年參選台南縣永康市西勢里里長選舉，
  為求勝選以不實文宣指摘、抹黑另一位候選人甲○○先生，有
  買票等不實之事實，道歉人業經台灣台南地方法院及台灣高等
  法院台南分院判決有期徒刑六月確定，為回復甲○○先生之名
  譽，特登報向甲○○先生道歉。    聲明人：乙○○」


司法院資訊處製作；財團法人民間司法改革基金會備份。
